【裁判字號】    95,上易,182
【裁判日期】    951011
【裁判案由】    損害賠償
【裁判全文】
臺灣高等法院民事判決                 95年度上易字第182號
上  訴  人  華銳國際運通股份有限公司
法定代理人  甲○○
訴訟代理人  楊慧如律師
被 上 訴人  堅詠工業有限公司
法定代理人  乙○○
訴訟代理人  陳宏瑄律師
複 代 理人  沈宏裕律師
上列當事人間損害賠償事件，上訴人對於中華民國94年12月30日
臺灣士林地方法院94年度訴字第557號第一審判決提起上訴，本
院於95年9月26日言詞辯論終結，判決如下：
    主  文
原判決關於命上訴人給付超過日幣參佰零壹萬伍仟捌佰壹拾伍元
部分，及該部分假執行之宣告，暨訴訟費用之裁判均廢棄。
前開廢棄部分，被上訴人在第一審之訴及其假執行之聲請均駁回
。
其餘上訴駁回。
第一、二審訴訟費用由上訴人負擔十分之九，餘由被上訴人負擔
。
    事實及理由
一、被上訴人主張：上訴人於民國93年3 月10日承運被上訴人之
    1 台測試儀，單號為0000000000（下稱系爭貨物），並約定
    應於93年3 月10日將該機器由香港送至大陸地區深圳，詎因
    上訴人之疏失，致系爭貨物被扣留於大陸地區海關，未能送
    達指定之處所，屢經被上訴人促請上訴人處理，上訴人始出
    具切結書（下稱系爭切結書），表明若未於93年10月10日之
    前送達，上訴人將理賠貨品價值予被上訴人。詎現已逾期多
    月，依系爭切結書之約定，上訴人應賠償被上訴人系爭貨物
    之價值日幣3,250,000元。經被上訴人委請律師於94年1 月6
    日發函催告上訴人於7 日內賠付，上訴人仍未置理等情，爰
    依系爭切結書之約定，求為命上訴人給付被上訴人日幣3,25
    0,000元，及自（更正）支付命令送達之翌日即94年5 月5日
    起，至清償日止，按年息5%計算遲延利息之判決（原審判命
    上訴人如數給付，上訴人聲明不服）。並答辯聲明：上訴駁
    回。
二、上訴人則以：系爭貨物係因被上訴人無法提出通關所需之手
    冊，以致卡關，無法放行，而此卡關原委，為上訴人所不知
    ，誤認再多努力應可取回，又誤信被上訴人公司員工顏亮吉
    書立切結書僅係「交差」之說詞，始簽立系爭切結書。因兩
    造未將該切結書當真，故上訴人未載明切結書之書立日期，
    及賠償貨品價值之金額。是系爭切結書既未就「必要之點達
    成一致」，依法不應認兩造已就賠償乙事達成合意；又縱認
    上訴人應對系爭貨損負責，上訴人亦得主張責任限額，即以
    每公斤20美金或新台幣1,000 元計算，系爭貨物重30公斤，
    則上訴人得主張責任限額為新台幣3 萬元；又系爭貨物之損
    失或沒收，係因可歸責於被上訴人之事由所致，上訴人自不
    負損害賠償之責，而上訴人於書立切結書時，尚不知系爭貨
    物無法送達之原委，自不可能放棄責任限額之規定，且系爭
    切結書上亦無任何文字足以認定上訴人放棄主張責任限額；
    再縱認上訴人應負賠償之責，亦主張與被上訴人應給付之運
    費68,382元抵銷，又上訴人於94年10月3 日為抵銷之意思表
    示，依抵銷當日之新台幣兌日幣匯率計算結果（買入：0.29
    ，賣出：0.294，取中間值為：0.292），折合為日幣234,18
    5 元；另上訴人運送之整批貨物中，僅系爭貨物因被上訴人
    未依規定提供手冊、相關文件及證明等，致遭海關查扣，此
    係可歸責於被上訴人之事由，如認上訴人在本院不得提出新
    的攻擊、防禦方法顯失公平；再系爭貨物既有空運保險，若
    係因可歸責於上訴人之事由，致無法運抵目的地，則被上訴
    人得逕向保險公司請求理賠，再由保險公司代位向上訴人行
    使權利，被上訴人向上訴人提起本件訴訟，即屬無據等語，
    資為抗辯。並上訴聲明：(一)原判決廢棄。(二)被上訴人在原審
    之訴駁回。
三、經查，上訴人於93年3 月10日承運被上訴人所託運之系爭貨
    物，並約定應於93年3 月10日將系爭貨物由香港送至大陸地
    區深圳，又系爭貨物現仍扣留於大陸地區海關，至今尚未送
    達指定之處所即大陸地區深圳，上訴人乃書立系爭切結書等
    事實，業據被上訴人提出伯堅股份有限公司（下稱伯堅公司
    ）報價單、被上訴人公司訂購單、匯款紀錄、信用狀、空運
    提單、統一安聯產物保險股份有限公司（下稱統一產物保險
    公司）空運保險單、被上訴人公司發票、切結書影本為證（
    見原審卷11、63－70頁），而上訴人對上開文件形式上之真
    正，亦不爭執（見原審卷73頁）。
四、本件所應審究者為：(一)上訴人依系爭切結書之約定，請求被
    上訴人賠償系爭貨品價值，有無理由？(二)上訴人得否主張責
    任限額？(三)上訴人可否就被上訴人所積欠之運費，主張抵銷
    ？茲分述如下：
  (一)上訴人依系爭切結書之約定，請求被上訴人賠償系爭貨品價
    值，有無理由？
    (1)系爭切結書記載：「因本公司（即上訴人）93年3月10日
      承運堅詠工業有限公司（即被上訴人），一台測試儀器單
      號0000000000，因海關扣驗貨，遲遲未清出送達，我司承
      諾於93年10月10日之前未送達，我司將理賠貨品價值」，
      有切結書附卷可參（見原審卷11頁），而系爭貨物至今仍
      未送達大陸地區深圳目的地，為上訴人所不爭執，則被上
      訴人依該切結書之約定，請求被上訴人理賠系爭貨物之價
      值，自屬有據。
    (2)又被上訴人交付上訴人承運（單號0000000000）之系爭貨
      物，包含R3767CG-0000-000網路分析儀乙套及R00000-000
      A自動校正器乙個，貨品價值為日幣3,250,000元，業據被
      上訴人提出伯堅公司報價單、匯款紀錄、信用狀、被上訴
      人訂購單、空運提單、統一產物保險公司空運保險單、被
      上訴人發票及CRC Express 提單各乙張可證。雖上訴人否
      認前揭單據即為被上訴人購入系爭貨物及運送之文件，惟
      證人即原為上訴人之承辦人員蔡仲杰於94年12月12日到庭
      結證伊原在上訴人公司台北業務部工作，單號0000000000
      （即被證 1）運送之貨物係伊接到之業務，但後續是由後
      勤的人接手，伊有看過原證9之CRC Express提單，這是被
      上訴人請伊公司在香港之代理公司提貨，由香港領貨進大
      陸深圳，後來在海關卡住，伊從單子上看不出是否為同一
      批貨，但在93年1月至6月間被上訴人的貨卡關沒有出來的
      ，就只有本案這件等語在卷（見原審卷97－99頁），況被
      上訴人將系爭貨物交予上訴人運送，相關運送資料均在上
      訴人持有中，若上訴人運送之貨物並非被上訴人所主張之
      系爭貨物，上訴人自可提出相關之運送或報關文件加以證
      明，惟經原審詢問上訴人有無其他有關本件之資料可提出
      ，上訴人則稱並無其他資料，足認被上訴人提出之單據應
      即上訴人單號0000000000所運送之系爭貨物，應認被上訴
      人之主張為可採。
    (3)上訴人雖辯稱：因被上訴人脅迫伊欲將前開情事登報公開
      ，伊始簽立云云。然查，上訴人未將系爭貨物準時送達，
      既屬事實，且為上訴人所不爭執，被上訴人欲公開前開事
      實，尚難認係脅迫行為，此外，上訴人又無法舉證證明被
      上訴人有何脅迫之情事，空言所辯，即不足採信。
    (4)上訴人又辯稱：切結書未載明書立日期，及賠償貨品價值
      之金額，就「必要之點」未達成一致，足證兩造就賠償乙
      事未達成合意，該切結書不生效力云云。按上訴人於切結
      書上既已記載上訴人「承諾」理賠未送達之貨品價值，應
      認兩造就前開約定內容，業已達成合意。至於切結書內容
      ，雖未載明理賠金額，然上訴人既承諾理賠貨品價值，賠
      償責任之歸屬已臻明確，至於貨品價值之金額，係可確定
      ，而系爭貨品價值為日幣3,250,000 元，有報價單在卷可
      參（見原審卷12頁），自無契約內容不明確之問題。又系
      爭切結書之簽立日期，非系爭切結書之成立或生效要件，
      亦非系爭切結書內容必要之點，縱未記載，亦無礙於系爭
      切結書之效力。上訴人上開所辯，亦不足採。
    (5)上訴另辯稱：上訴人運送之整批貨物中，僅系爭貨物因被
      上訴人未依規定提供手冊、相關文件及證明等，致遭海關
      查扣，此係可歸責於被上訴人之事由，上訴人不負賠償之
      責云云。然查，上訴人自承「卡關是很常見的情形，我們
      是願意賠，但原告（即被上訴人）提的價錢太高」等語（
      見原審卷99頁），已表明願負賠償之責，且被上訴人亦否
      認系爭貨物遭海關查扣，係因可歸責於被上訴人之事由所
      致，上訴人就此又無法舉證以實其說，空言主張，即不足
      採。另上訴人提出之台北市報關商業同業公會函固記載「
      自台灣運送貨物至大陸，如收貨人為工廠，需要手冊。如
      收貨人為貿易商，需要批文。如收貨人為其他身分，則需
      其他特定之文件或證明」等語（見本院卷21、22頁），惟
      系爭貨物並非自台灣出貨過往大陸，自無該函所述情形之
      適用，況上訴人亦未舉證證明系爭貨物係因被上訴人未提
      出該函所述文件，致遭海關查扣，自難依該函即認系爭貨
      物遭查扣，係可歸責於被上訴人之事由。故上訴人上開所
      辯，即不足採。
    (6)上訴人復辯稱：再系爭貨物既有空運保險，若係因可歸責
      於上訴人之事由，致無法運抵目的地，則被上訴人得逕向
      保險公司請求理賠，再由保險公司代位向上訴人行使權利
      ，被上訴人向上訴人提起本件訴訟，即屬無據云云。本件
      被上訴人係依系爭切結書之法律關係為請求，與保險金請
      求權之法律關係互異，且各自獨立，上訴人以被上訴人對
      保險公司有保險金請求權為由，主張免除本件理賠之契約
       責任，顯屬無據。上訴人前開置辯，亦不足採。
    (7)上訴人辯稱：系爭貨物為中古貨，被上訴人應提出伯堅公
      司之發票證明價值云云。查，被上訴人已提出前揭伯堅公
      司之報價單及匯款紀錄、信用狀為證，且上訴人代被上訴
      人辦理之前揭空運保險單，亦以約與日幣3,250,000 元相
      當之新台幣1,100,000 元作為保險金額，應認系爭貨物之
      價值業已明確，至伯堅公司因係系爭機器之日本原廠代理
      商，被上訴人直接以信用狀付款予日本原廠公司，有日本
      原廠（ADVANTEST CORPORATION）開立金額日幣3,250,000
      之發票（NO.TN0000000）在卷可按（見本院卷75頁），故
      伯堅公司並未再開立發票予被上訴人。故上訴人辯稱：被
      上訴人應提出伯堅公司之發票以證明系爭貨物之價值云云
      ，委無足採，
    (8)從而，被上訴人依系爭切結書之約定，請求上訴人賠償日
      幣3,250,000元，即屬有據。
  (二)上訴人得否主張責任限額？
    按單位責任限制規定之立法意旨，乃在保障運送人於非可歸
    責於己之意外事故致貨物滅失，而無法查證其價值時，得藉
    以杜絕雙方之紛爭，並減輕運送人所承受海上變故之風險，
    兩造如就運送事故所生之損害賠償責任，已另以契約達成協
    議，當不復有單位責任限制規定之適用。查，兩造既已就上
    訴人未能如期完成運送所生之損害賠償責任，以系爭切結書
    之約定，達成合意，已如前述，而被上訴人係依該切結書之
    約定，請求上訴人賠償貨品價值，本件即無海商法單位責任
    限制規定適用之餘地。上訴人以縱認伊應負賠償之責，亦應
    有責任限額之適用云云置辯，亦非可採。
  (三)上訴人可否就被上訴人所積欠之運費，主張抵銷？
    (1)按二人互負債務，而其給付種類相同，並均屆清償期者，
      各得以其債務，與他方之債務，互為抵銷；但依債之性質
      不能抵銷或依當事人之特約不得抵銷者，不在此限，民法
      第334 條定有明文。又債務之抵銷須彼此互負債務，而其
      給付種類相同，並均屆清償期為要件（最高法院19年上字
      第1048號判例意旨參照）。
    (2)查，上訴人主張抵銷之應收運費債權係以新台幣為計價，
      被上訴人主張損害賠償債權係以日幣計價，兩者同屬金錢
      債權，揆諸前開說明，上訴人主張抵銷，即屬有據。又上
      訴人主張被上訴人應給付之運費為新台幣68,382元，業據
      提出快遞出口客戶交易明細表為證（見原審卷88頁），並
      為被上訴人所不爭執（見本院卷101 頁），自堪信為真實
      。又上訴人於原審94年10月3 日言詞辯論意旨狀中為抵銷
      之意思表示（見原審卷76頁），嗣於本院審理中則減縮抵
      銷之運費金額為68,382元（見本院101、125頁），並主張
      依抵銷當日之新台幣兌日幣匯率計算結果（買入：0.29，
      賣出：0.294，取中間值為：0.292，此亦為被上訴人所不
      爭執），折合為日幣234,185 元（元以下四捨五入），為
      有理由，應予准許。
    (3)被上訴人雖辯稱：其中21,263元為本件系爭貨物之運費，
      上訴人雖未依約完成運送，自不得請求被上訴人給付；另
      無210 元運費之記載，亦不得請求被上訴人給付云云。按
      按運送物有喪失、毀損或遲到者，其損害賠償額，應依其
      應交付時目的地之價值計算之。運費及其他費用，因運送
      物之喪失、毀損，無須支付者，應由前項賠償額中扣除之
      ，民法第638條第1項、第2 項分別定有明文。是系爭貨物
      之運費被上訴人固不需給付，惟亦應自上訴人應給付之賠
      償額中扣除；另210 元運費之運送提單，業經被上訴人公
      司員工謝小姐簽章（見本院卷106 頁），而該謝小姐除於
      上開提單上簽章外，另於其他3 紙提單上簽章（見本院卷
      107 頁），足證該筆運費確屬存在。是被上訴人空言否認
      ，自不足採信。
    (4)據上，被上訴人得請求上訴人賠償之金額為日幣3,015,81
      5元（日幣3,250,000元－日幣234,185元＝日幣3,015,815
      元）。
五、綜上所述，被上訴人依系爭切結書之約定，請求上訴人應給
    付幣3,015,815元，及自原法院94年4月26日94年度促字第26
    43號更正支付命令送達翌日即94年5月5日起，至清償日止，
    按年息5%計算之利息，為有理由，應予准許。逾此所為請求
    ，為無理由，應予駁回。至於被上訴人敗訴部分，其假執行
    之聲請失所附麗，應併予駁回。原審就超過上開應准許部分
    ，為上訴人敗訴之判決，並為假執行之宣告，自有未洽。上
    訴意旨就此部分指摘原判決不當，求予廢棄改判，為有理由
    。至於上開應准許部分，原審判命上訴人給付，並為假執行
    之宣告，核無違誤，上訴意旨，就此部分，仍執陳詞，指摘
    原判決不當，求予廢棄，為無理由，應駁回其上訴。
六、本件事證已臻明確，兩造其餘之攻擊、防禦方法，經審酌後
    認與判決結果無涉，爰無一一論述之必要，併此敘明。
七、據上論結，本件上訴為一部有理由，一部無理由，依民事訴
    訟法第450條、第449條第1項、第79條，判決如主文。
中    華    民    國    95    年    10    月    11    日
                    民事第五庭
                        審判長法  官  林丁寶
                              法  官  陳博享
                              法  官  蔡芳齡
正本係照原本作成。
不得上訴。
中    華    民    國    95    年    10    月    14    日
                               書記官  蔡錦輝


司法院資訊處製作；財團法人民間司法改革基金會備份。
